【裁判字號】    97,消債抗,56
【裁判日期】    980331
【裁判案由】    更生事件之抗告
【裁判全文】
臺灣臺南地方法院民事裁定            97年度消債抗字第56號
抗  告  人  甲○○
                        3號
                        號
上列抗告人因消費者債務清理事件，聲請更生，對中華民國97年
8月25日本院97年度消債更字第349號裁定提起抗告，本院裁定如
下：
    主  文
抗告駁回。
抗告程序費用新臺幣壹仟元由抗告人負擔。
    理  由
一、本件抗告意旨略以：
  (一)抗告人與第三人陳正德交往多年，並育有一女陳鑫恬，雖無
    夫妻之名，但已有夫妻之實，以致抗告人於民國96年10月至
    12日間陸續將支票借予陳正德使用，然未料陳正德無法如期
    籌得票款，令抗告人所簽發之支票因而跳票，此實非抗告人
    可歸責於己之事。
  (二)抗告人每月平均收入約新臺幣（下同）20,000元左右，原審
    僅依結帳業績表總明細所載金額認定，惟尚應以該記載金額
    扣除進貨成本後，始為零售利潤即抗告人實際所得，例如：
    2月結帳業績為36,540元乘以0.58（即扣除進貨成本部份）
    等於21,193元，如給予顧客折扣優惠，則抗告人該月實際收
    入甚至不到21,193元。
  (三)至於抗告人每月必要支出部份：
    1.抗告人每月保險費用部分包含勞健保1,947元及醫療險1,4
      18元，共計3,365元，前該醫療險雖曾停約，但壽險人員
      告知該保險並無還本，解約後沒有任何解約金，所以如果
      解約，則之前繳交了6、7年之保險費用等同完全歸零，況
      且抗告人所從事之行業需東奔西跑，容易發生事故，如果
      有個萬一，抗告人將更為無力支付一切開銷，因此仍需支
      付。
    2.每月水電、瓦斯費用部分，前所提出者係2個月所支付之
      費用，故每月費用應為7,350元除以2等於3,675元，又因
      家中所使用的是電熱水器，較為耗電，然這些費用目前已
      交予第三人陳正德負擔，抗告人僅每2個月貼補2,000元。
    3.生活衛生用品部分，當時係為辦理抗告人之女就學住宿所
      需，才陸陸續續有該等花費，並非每月固定開銷，且該等
      花費係運用親友給予女兒之入學紅包所支付，抗告人實際
      上並無支出。
    4.交通費部分，抗告人為了節省開支，因而向朋友借用機車
      送化妝品，且盡量減少機車或汽車之使用，所以目前每月
      交通費已降至1,500元至1,800元之間。
    5.另抗告人每月原負擔其女3,000元之生活費，但目前僅能
      補貼1,000元。
  (四)抗告人曾以其坐落於臺南市○○區鎮○段1234號土地及門牌
    號碼臺南市○○路○段380巷125弄83號建物向華南銀行設定
    2,800,000元最高限額抵押權，實際貸得金額為2,300,000元
    ，貸款仍餘1,822,000元，目前公告現值僅為1,477,274元，
    抗告人雖曾自行貼告示欲出售上開房地，希望藉以打平銀行
    貸款之部分，然該屋位處「路沖」，所以賣不出去，因此如
    依原審建議出售上開房地，抗告人僅得降價出售，不僅銀行
    貸款無法還清，且連累保證人，令抗告人之負債又多一筆，
    抗告人亦無多餘金錢可租房子、給押金和支付水電費，懇請
    鈞院明鑑。
  (五)抗告人名下所有之合作金庫銀行及聯州通運股份有限公司（
    下稱聯州通運公司）2筆，實係第三人陳正德將其名下之聯
    州通運公司之股份轉讓至抗告人名下，大約已有5、6年時間
    ，抗告人並不清楚該筆投資之用途及價值，亦無獲取任何回
    扣與紅利，事後經抗告人詢問陳正德後，始知該公司已於96
    年底倒閉。
  (六)抗告人自96年1月協商後，按月繳交協商金額18,803元，另
    與第一銀行成立個別協商，每月繳付4,457元，每月共支付
    23,260元之負債，依抗告人每月平均所得根本無法負擔，但
    為了還清債務，東拼西湊，並挪用化妝品應急，想盡辦法開
    源，又看到朋友因買賣股票，以獲利所得支付生活開銷和其
    子女之扶養費用等，抗告人始興起如法炮製之念頭，於是陸
    續向父親陳啟介及二嫂楊祝閔借錢買股票，剛開始曾順利獲
    利，抗告人因此得以繳付負債金額，不用再四處籌錢，然嗣
    後股票狂跌，投資慘遭斷頭，將抗告人陸續所借金額全數賠
    光，抗告人積欠家人之金錢無法還清，實無顏面對家人，因
    而將名下所有之套房抵押予二嫂，以作為保障。
  (七)抗告人目前尚從事資源回收工作，每月可增加400元至500元
    不等之收入，而每月生活支出為伙食費4,500元、孝親費2,5
    00元、房貸6,000元、交通費1,500元、手機費188元、醫療
    險1,418元、勞健保1,947元、水電雜支1,000元、女兒之零
    用金1,000元，合計為20,053元，確實無法支付協商金額，
    為此爰依法提起抗告，請求廢棄原裁定並准予抗告人開始更
    生程序等語。
二、按聲請更生或清算不合程式或不備其他要件者，法院應以裁
    定駁回之，但其情形可以補正者，法院應定期間先命補正，
    消費者債務清理條例第8條定有明文。次按債務人與金融機
    構協商成立者，不得聲請更生或清算，但因不可歸責於己之
    事由，致履行顯有重大困難者，不在此限；本條例施行前，
    債務人依金融主管機關協調成立之中華民國銀行公會會員辦
    理消費金融案件無擔保債務協商機制與金融機構成立之協商
    ，準用前項之規定，消費者債務清理條例第151條第5項、第
    6項亦分別有明文規定。衡諸前開規定之立法意旨，可見債
    務人無論在本條例施行前後，與金融機構之債權人成立協商
    後，即應本於債權契約之誠信原則勉力履行，除非有前述不
    可歸責於己之事由，且其履行顯然有重大困難，不得率爾依
    本條例更生程序清理其債務。
三、經查，本件抗告人於聲請更生前，曾依金融主管機關協調成
    立之中華民國銀行公會會員辦理消費金融案件無擔保債務協
    商機制，於95年7月28日與中國信託商業銀行成立協商，雙
    方約定抗告人每月應償還款項合計為18,803元，此有協議書
    及無擔保債務還款計劃附於原審卷可稽（見原審卷第18頁至
    第19頁），堪信為真實。
四、抗告人雖主張其從事化妝品服務業，每月收入僅約20,000餘
    元，每月生活支出約20,053元，抗告人實無力負擔協商金額
    18,803元，有不可歸責於己致履行顯有重大困難之事由云云
    ，惟查：
  (一)抗告人稱第三人陳正德係其女陳鑫恬之生父，因陳正德票信
    不良，因此將其支票借予陳正德使用，目前陳正德對於第一
    銀行所積欠之票款已全數清償完畢，且已取回支票等情，業
    經抗告人提出陳正德簽署之切結書1紙，以及抗告人所簽發
    於96年10月12日、12月5日、12月7日，以京城銀行東台南分
    行為付款人，金額合計為761,610元之支票、退票理由單各3
    張（見本院卷第4頁、第26頁至第28頁），並據抗告人及第
    三人陳正德於本院調查時陳述明確，有本院97年11月6日調
    查筆錄附卷可稽（見本院卷第16頁至第19頁），固堪信為真
    。然抗告人於履行債務還款期間本應更加謹慎處理自身之財
    務狀況，抗告人卻未妥善管理，輕易令陳正德得以抗告人之
    名義簽發支票，導致債務增加，縱因抗告人與陳正德間關係
    親密，亦難認屬不可歸責於己之情事。
  (二)另抗告人主張其每月平均收入約20,000元，固據其提出業績
    獎金明細表、銷售制度說明為憑（見本院卷第6頁、第22頁
    至第25頁），然抗告人前於原審陳報之每月必要支出包含膳
    食費4,500元、交通費3,000元、稅賦3,000元、醫療險3,500
    元、勞健保3,700元、水電瓦斯與電話費7,350元、生活衛生
    用品3,700元、房貸6,500元及扶養費3,000元，合計每月需
    花費38,250元，有抗告人於原審提出之財產及收入狀況說明
    書可稽（見原審卷第5頁），縱依抗告人於本院主張，將勞
    健保、醫療險費用、水電瓦斯與電話費分別修正為3,365元
    、3,675元，另因生活衛生用品開支並非由抗告人支付，而
    將該筆費用予以扣除（見本院卷第5頁），惟抗告人於履行
    協商債務期間，每月仍需支出生活費用27,040元（膳食4,50
    0元＋交通3,000元＋稅賦3,000元＋醫療險與勞健保3,365元
    ＋水電瓦斯與電話費3,675元＋房貸6,500元＋扶養費3,000
    元＝27,040元），是以抗告人所述之收入及支出狀況，實已
    入不敷出。再由抗告人自96年1月協商成立後至97年1月毀諾
    時皆能按期繳納協商款項之情形觀之，應認抗告人尚有其他
    相當收入來源足以支應。基此，抗告人所陳報之收入情形與
    生活支出及繳款事實有所不符，顯難認抗告人已據實陳述其
    收入狀況。
  (三)又依抗告人所陳其於協商後，因看到朋友買賣股票獲利，始
    興起如法炮製之念頭，於是陸續向父親陳啟介及二嫂楊祝閔
    借錢買賣股票，然嗣後股票狂跌，投資慘遭斷頭等語，本院
    認抗告人既已負欠相當數額之債務，且已與銀行達成分期償
    還之協商，自應謹慎理財，然抗告人竟將借得的資金投入風
    險較高的股票市場，嗣後復因投資失利造成經濟狀況更差，
    此結果乃抗告人自行造成，若因而致無力負擔協商金額，自
    堪認可歸責於抗告人。
  (四)抗告人除有上開收入外，名下尚有房屋2筆、土地3筆及投資
    2筆，此有抗告人提出之財政部國稅局財產歸屬資料清單為
    憑（原審卷第10頁），然查：
    1.抗告人固主張聯州通運公司之股票係由陳正德轉讓予伊，
      目前該公司已倒閉，另其朋友紀淑雅借其名義購買合作金
      庫銀行之股票，並已於95年12月26日賣出等語，復提出聯
      州通運公司臨時股東會議事錄1份為證（本院卷第35頁至
      第36頁），亦經第三人陳正德於本院調查時證述屬實，有
      本院前揭調查筆錄可稽（本院卷第16頁至第19頁），固堪
      信實，然抗告人與第三人陳正德均稱陳正德係抗告人女兒
      陳鑫恬之生父，因陳正德票信不良，因此將其支票借予陳
      正德使用等情，業經認定如上，依此堪認抗告人與第三人
      陳正德之金錢或債務，實際上並未區分明確，因此，第三
      人陳正德既使用抗告人之票據，抗告人自非不得要求第三
      人陳正德出售將上開股票所得部分作為履行抗告人協商金
      額之用，然抗告人捨此不為，自難認抗告人已盡履行協議
      之責。
    2.且縱未將上開2筆投資予以採計，抗告人名下仍有房屋2筆
      及土地3筆，其中坐落於臺南市○○區鎮○段1234號土地
      及門牌號碼臺南市○○路○段380巷125弄83號建物前經抗
      告人於92年1月23日向債權人華南商業銀行設定最高限額
      抵押權2,800,000元，而該等不動產之抵押借款至97年3月
      底止，未償還之本金餘額餘1,822,000元等情，有土地及
      建物登記謄本、前揭聯徵中心當事人綜合信用報告書可憑
      （原審卷第46頁至第47頁、第36頁至第41頁），抗告人雖
      於本院調查時陳稱：其曾自行貼紅紙欲出售，並沒有委託
      仲介，亦未登報，因房屋位處「路沖」，故無法售出等語
      （本院卷第16頁至第19頁），惟抗告人未能就上情提出證
      明文件以資佐證，尚難認抗告人已將其名下所有不動產加
      以妥善收益或處分，且衡諸常情，銀行辦理不動產擔保貸
      款應對抵押物經相當之徵信，以憑保障其後不履行而拍賣
      擔保物完全取償，是該土地及房屋價值總計應不會低於前
      開向銀行借貸之金額，基此可知，若抗告人能妥適處分上
      開不動產，所得價金不僅可清償土地、房屋貸款，應尚有
      餘額可用以償還其積欠未還之無擔保或無優先權之債務。
      抗告人捨前述變賣房地方式不為，仍按月支付貸款以圖保
      留資產，卻稱無力清償協商金額，亦係抗告人自身考量所
      致，實難謂有何不可歸責於抗告人致其履行顯有重大困難
      之事由存在。
    3.再查，抗告人亦有坐落於臺南市○區○○○段第597之46
      、597之114地號及門牌號碼為臺南市○○路○段149號22
      樓之1，復於96年11月5日設定800,000元最高限額抵押權
      予抗告人之二嫂楊祝閔等情，並提出上開不動產土地及建
      物登記謄本（見原審卷第48頁至第53頁），而抗告人於本
      院調查時陳述：其為了投資股票，而向其父親及二嫂陸續
      借款數十萬元，嗣因股票下跌後，所剩金額不足以償還該
      等借款，只好將上開不動產設定抵押予二嫂等語（見本院
      卷第16頁至第19頁），復提出新竹國際商業銀行存摺影本
      ，抗告人並就95年12月21日匯入1筆130,000元之款項旁註
      記係「向二嫂借的20萬轉入」，惟自前該存摺影本以觀，
      僅可見有1筆130,000元之款項由抗告人名下帳戶匯入該新
      竹國際商業銀行帳戶，仍無法證明抗告人與楊祝閔間存有
      金錢借貸關係，抗告人所述是否屬實，已有可疑。即使抗
      告人確實對其二嫂有上開債務存在，然抗告人同時有銀行
      協商債務及私人債務，卻選擇於96年11月設定抵押權與其
      二嫂楊祝閔，嗣後於97年1月毀諾，抗告人選擇清償私人
      債務，卻置銀行協商債務不理，自堪認可歸責於抗告人。
  (五)依上所述，抗告人於履行債務期間理應撙節開支，並致力還
    款，輕易令陳正德得以抗告人之名義簽發支票，導致債務增
    加，已屬不當，此外，抗告人於96年協商成立後，明知積欠
    高額債務以待償還，仍分別向父親陳啟介、二哥陳國賓及二
    嫂楊祝閔借款，卻又不思積極將該筆借款用以降低債務金額
    ，竟用於從事股票交易之高度風險理財行為，不但於協商後
    另行負擔債務，致經濟狀況持續惡化，亦因此增加履行協商
    義務之困難，又抗告人選擇清償私人債務，置銀行協商債務
    不理等情，均難認抗告人無力負擔協商金額無不可歸責於己
    之事由。
五、綜上所述，本件抗告人於消費者債務清理條例施行前，既已
    與金融機構之債權人依金融主管機關協調成立之中華民國銀
    行公會會員辦理消費金融案件無擔保債務協商機制成立協商
    ，且又無因不可歸責於己致履行顯有重大困難之事由，則其
    聲請更生，顯然違背消費者債務清理條例第151條第6項準用
    同條第5項前段之規定，且上開欠缺又屬無從補正，依上開
    說明，應予駁回其更生之聲請。是則原裁定駁回其更生之聲
    請，於法並無違誤，抗告意旨仍指摘原裁定不當，求予廢棄
    另為裁定，為無理由，應予駁回。
六、據上論結，本件抗告為無理由，依消費者債務清理條例第15
    條，民事訴訟法第495條之1第1項、第449條第1項、第95條
    、第78條，裁定如主文。
中    華    民    國    98    年    3     月    31    日
                  民事第三庭  審判長法  官  高榮宏
                                    法  官  黃聖涵
                                    法  官  林福來
以上正本係照原本作成。
本裁定不得再抗告。
中    華    民    國    98    年    3     月    31    日
                                    書記官  吳俊達


司法院資訊處製作；財團法人民間司法改革基金會備份。
